【裁判字號】    95,訴緝,95
【裁判日期】    951214
【裁判案由】    偽造文書等
【裁判全文】
臺灣高雄地方法院刑事判決              95年度訴緝字第95號
公  訴  人  臺灣高雄地方法院檢察署檢察官
被      告  丙○○
                    （現於台灣高雄看守所羈押中）
上列被告因偽造文書等案件，經檢察官提起公訴（94年度調偵字
第637 號）及移送併辦（95年度偵緝字第1650號），本院判決如
下：
    主    文
丙○○行使偽造私文書，足以生損害於他人，處有期徒刑捌月。
未扣案之汽車出租合約書上偽造之「丁○○」署押貳枚（署名及
指印各壹枚），均沒收。
    事    實
一、丙○○前有多次賭博前科，仍不知悔改，詎於民國92年間，
    受丁○○委託代辦加入營業小客車聯誼合作社，而取得丁○○之身分證、汽車駕駛執照及執業登記證等證件影本，竟意
    圖為自己不法之所有，於同年5 月28日，未經丁○○同意，
    持上開證件至高雄縣鳳山市○○路183 巷6 號甲○○處，以
    假冒丁○○本人名義之詐術，於汽車出租合約書上偽造「丁○○」之署名並捺指印，因而使甲○○陷於錯誤，而與之簽
    訂上開合約書，並邀同不知情之友人戊○○（丁○○、戊○○二人均經檢察官另為不起訴處分）擔任連帶保證人，持以
    承租甲○○所有車牌號碼UY-266號營業小客車1 部營業（靠
    行於高雄市○○區○○街52之3 號吳芳林所經營之世國汽車
    行），約定租期自92年5 月28日起，至93年5 月28日止，每
    日租金新台幣（下同）5 百元，每5 日給付1 次，足以生損
    害於甲○○、丁○○及戊○○。惟丙○○取得上開車輛後，
    旋自92年7 月25日起，即拒付租金，隨即將上開車輛丟棄在
    高雄縣岡山鎮岡山農校附近巷內，而逃逸無蹤，嗣甲○○於
    93 年3月23日以存證信函表示解除租約，催促丁○○及戊○○出面解決，迨93年12月24日始在上址找到車輛，而發現上
    情。
二、案經甲○○訴由臺灣高雄地方法院檢察署檢察官偵查起訴。
    理    由
壹、證據能力部分：
一、證人丁○○曾於檢察官偵查中到庭具結作證，而依現階段刑
    事訴訟法規定，檢察官係代表國家偵查犯罪、實施公訴，依
    法有訊問被告、證人、鑑定人之權，而實務運作時，檢察官
    偵查中向被告以外之人所取得之陳述，原則上均能遵守法律
    規定，不致於違法或不當取供，故可信度極高，其向檢察官
    所為之言詞陳述，並無證據證明有何顯不可信之情況，且與
    本案待證事實相關，依刑事訴訟法第159 條之1 第2 項規定
    ，得為證據。
二、再卷附汽車出租合約書、丁○○身分證、汽車駕駛執照、執
    業登記證、存證信函、丁○○、戊○○於偵查中親自簽名字
    跡各1 份等資料之證據能力，均屬被告以外之人於審判外之
    書面陳述，公訴人、被告均於審判程序表示無意見（參本院
    95年11月30日審判筆錄），本院審酌該等書面陳述作成之情
    形均屬正常，並無任何違反法定程序或不當之情形，且與待
    證事實有關聯性，認適當作為證據，依刑事訴訟法第159 條
    之5 第2 項規定，上開書面陳述均具有證據能力。
貳、實體部分：
一、訊據被告丙○○坦承有於汽車出租合約書簽署「丁○○」名
    字，並捺指印，惟否認有偽造文書犯行。惟查，上揭事實，
    業據證人丁○○於檢察官偵訊、證人甲○○、丁○○及戊○○於本院審理時具結證述屬實，並有上開汽車出租合約書、
    丁○○身分證、汽車駕駛執照、執業登記證、存證信函（以
    上均影本）、丁○○、戊○○於偵查中親自簽名字跡各1 份
    附卷可稽，是上開汽車出租合約書上承租人欄「丁○○」之
    署名、指印，確為被告所偽造署押無訛，已堪認定。
二、被告雖辯稱：伊一開始就有告訴丁○○、戊○○，要借用丁○○名義租車，沒有詐欺之意思，租車以後花費很多修理費
    ，後來因為車子無法動了，甲○○不負擔修理費用，伊有告
    訴戊○○說車子在哪裡，請他聯絡甲○○拿車等語。惟查：
  (一)證人丁○○於檢察官偵訊中具結證稱：丙○○向伊拿駕駛執
    照、執業登記證及身分證，是要幫伊辦理加入計程車聯誼社
    ，事後用伊名義去租用告訴人計程車，沒有經過伊同意；上
    開車輛不是伊向告訴人承租，也不是伊開的，當時是伊聯絡
    無線電幫忙找計程車，而且丙○○名字也是伊提供給告訴人
    等語明確（參調偵字卷第7 頁反面）；且除上開證述外，再
    於本院具結證稱：因被告說他有認識的計程車合作社，入會
    費是500 元，被告說要幫伊辦，伊就將上開證件影本交給被
    告去辦；被告去租車時，並沒有通知伊，「（被告說他是以
    5000元向你租駕照？）沒有，我駕照是遺失的」，沒有同意
    被告以伊名義租車；被告說約一星期可辦好，但事後被告電
    話打不通；沒有同意被告借用名義租車，被告來拿身分證資
    料時，他就已經有開計程車了等語明確（參本院卷第89、90
    、139 、140 頁），足見，被告持丁○○證件資料向甲○○
    承租上開車輛，並未徵得丁○○同意，則被告有偽造私文書
    犯行，已屬明確。
  (二)再證人戊○○於本院具結證稱：汽車出租合約書上「戊○○
    」之簽名、指印是伊所簽沒錯；是被告開車載伊去承租，合
    約書上「丁○○」之簽名、指印是被告所為；伊名字部分是
    伊先簽名、蓋指印，之後才是被告簽的，要出發之前，被告
    說需要有人當保證人，其他沒有說；被告沒有說要用何人名
    義租車，如果被告有說，伊就不會當保證人；之前也沒有看
    過丁○○，當場沒有看到被告拿丁○○的資料給甲○○，他
    們是之前就已經講好了等語明確（參本院卷第134 至136 頁
    ），顯見，被告僅邀約戊○○出面為伊當保證人，並未提供
    上開證件資料給向戊○○看過，也未向戊○○講明未經丁○○本人同意租車、要假冒丁○○名義租車之事，且被告確有
    冒簽「丁○○」名義之署名、捺指印，以簽約行使該偽造合
    約書等事實甚明，而衡諸社會常情，以戊○○與被告為國中
    同學之立場，若其明知被告假冒他人名義租車仍願擔任連帶
    保證人，則戊○○直接以其自己名義出面租車借給被告即可
    ，何必甘冒受刑事詐欺追訴之風險，是其證述堪以採信。
  (三)又證人甲○○雖於本院具結證稱：是被告先向伊租車，再給
    保證人簽名、蓋章等語，惟甲○○於本院一再證述：「（是
    否如被告所說，先租車即交車給被告，再補簽合約書？），
    時間太久，已經忘記了」等語（參本院卷第138 頁），而參
    諸通常租車是否簽約之同時交車，應是較不易忘記之情形，
    且戊○○有簽署為被告之連帶保證人，甲○○對被告民事求
    償問題尚未解決（已另提起本院95年度附民字第299 號損害
    賠償事件），是其就此與有利害關係，其證詞難盡客觀真實
    ，尚無法否定證人戊○○上開證述之真實性，從而，即無從
    對被告為有利之認定。
  (四)至上開車輛之下落，係丁○○通報無線電請同業幫忙協尋，
    由熱心民眾電話告知甲○○尋回一節，業經丁○○上開證述
    、甲○○偵查指訴、本院證述明確（參調偵字卷第7 頁反面
    、偵17387 卷第13頁、本院卷第87頁），且證人戊○○二次
    於本院作證，並未證明係受被告之託轉知甲○○該車輛下落
    等情，即無從認定係被告主動告知或交回該部車輛。
  (五)至被告租車後雖有繳付近2 個月租金（自92年5 月28日至92
    年7 月25日），惟被告自始即以丁○○上開證件資料，冒名
    向甲○○詐騙承租車輛，嗣逃匿後仍繼續使用該車，未付任
    何租金達1 年5 個月（92年7 月25日至93年12月24日），且
    任意丟棄該車輛未交還甲○○，事證已臻明確，是被告於租
    車後先繳付數期租金，僅為掩飾詐欺犯行之手段而已，堪認
    其自始有詐欺取財之犯意明確。
  (六)綜上所述，被告上開所辯，委無可採。本件被告確有行使偽
    造私文書（汽車承租合約書）、詐欺取財（上開車輛）之行
    為，事證明確，犯行堪以認定，應依法論科。
三、按本件被告行為後，如附表所示之相關法律均業經變更，並
    俱於民國95年7 月1 日施行，行為後法律有變更者，適用行
    為時之法律。但行為後之法律有利於行為人者，適用最有利
    於行為人之法律，刑法第2 條第1 項定有明文。另於比較時
    應就罪刑有關之共犯、未遂犯、想像競合犯、牽連犯、連續
    犯、結合犯，以及累犯加重、自首減輕暨其他法定加減原因
    （如身分加減）與加減比例等一切情形，本於統一性及整體
    性原則，綜其全部罪刑之結果而為比較（最高法院民國95年
    5 月23日第8 次刑事庭會議決議內容參照）。玆經整體比較
    結果，裁判時法並未較為有利，從而，依刑法第2 條第1 項
    規定，自應適用各該行為時法。
四、次按刑法上所謂偽造署押，係指未經他人之授權或同意，而
    擅自簽署他人之姓名或劃押（包括以他人之名義按捺指印之
    情形）者而言。而刑法第210條之偽造私文書罪，則以無製
    作權人，擅自以他人之名義製作內容不實之文書為其要件（
    最高法院93年度台上字第2057號判決意旨參照）。再因行使
    偽造私文書詐財，其偽造他人之署名，及捺指印於該偽造私
    文書上，係屬偽造私文書行為之一部，不另構成偽造署押、
    印文之罪，該偽造之私文書，雖經交付他人所有，而其中所
    蓋之偽造署押、印文，依刑法第219 條之規定，仍應予以沒
    收（最高法院44年台上字第864 號判例意旨參照）。本件被
    告持丁○○上開證件資料，假冒丁○○名義，偽造「丁○○
    」署名、指印，邀同戊○○為連帶保證人，使甲○○陷於錯
    誤，而與之簽訂汽車出租合約書持以行使，並使甲○○陷於
    錯誤而交付上開車輛，足以生損害於甲○○、丁○○及戊○○。核被告所為，係犯刑法第216 條、第210 條之行使偽造
    私文書罪、同法第339 條第1 項之詐欺取財罪（檢察官起訴
    雖以刑法第335 條第1 項之侵占罪名，惟已於94年11月29日
    以94年度蒞字第20463 號補充起訴理由書更正為上開法條，
    並由本院於準備程序告知被告更正後法條罪名，參本院卷第
    52頁）。被告偽造丁○○之署押，為其偽造私文書之部分（
    階段）行為，而其偽造私文書之低度行為，為行使偽造私文
    書之高度行為所吸收，均不另論罪。又被告所犯上開行使偽
    造私文書、詐欺取財二罪間，有方法、結果之牽連關係，依
    修正前刑法第55條後段規定，應從一重之行使偽造私文書罪
    處斷。爰審酌被告未經丁○○本人同意，偽造「丁○○」之
    署名、指印而冒名簽約，足生損害於丁○○，並詐取甲○○
    上開車輛，所犯情節非輕，經被害人催告返還上開車輛後，
    仍拒不置理，且犯後態度不佳，仍無悔意，暨其尚未與被害
    人達成和解或賠償損失等一切情狀，爰量處如主文所示之刑
    ，以資懲儆。未扣案之該份92年5 月28日汽車出租合約書上
    ，雖有偽造之「丁○○」署名、指印，惟已交付告訴人甲○○所有，該出租合約書爰不予宣告沒收；惟其上偽造「丁○○」之署名、指印各1 枚，依刑法第21 9條規定，不問屬於
    犯人即被告所有，併應宣告沒收之。
五、另告訴人甲○○雖對丁○○、戊○○二人提出共同詐欺之告
    訴，惟丁○○係遭被告假冒名義與甲○○簽約租車之被害人
    ，而戊○○於出面簽署保證人時，並不知悉被告假冒他人名
    義租車之事，均無涉犯與被告共同偽造文書、詐欺等情事，
    已如上述。且渠等所涉本件罪嫌，業經台灣高雄地方法院檢
    察署檢察官以94年度調偵字第637 號為不起訴處分確定在案
    ，有該不起訴處分書理由論述稽詳，並經該署移送全部卷證
    併案足參，是渠等既經不起訴處分確定，本院自無從併予審
    究，附此敘明。
六、據上論斷，應依刑事訴訟法第299 條第1 項前段，刑法第21
    6 條、第210 條、第339 條第1 項、第219 條，修正前刑法
    第55條，判決如主文。
本案經檢察官乙○○到庭執行職務。
中    華    民    國    95    年    12    月    14    日
                  刑事第二庭  審判長法  官  邱永貴
                                    法  官  何佩陵
                                    法  官  李昆南
以上正本，係照原本作成，證明與原本無異。
如不服本判決，應於送達後10日內，向本院提出上訴狀。
中    華    民    國    95    年    12    月    14    日
                                    書記官  黃美玲
附錄本判決論罪法條：
刑法第210條（偽造變造私文書罪）
偽造、變造私文書，足以生損害於公眾或他人者，處五年以下有
期徒刑。
刑法第216條（行使偽造變造或登載不實之文書罪）
行使第二百十條至第二百十五條之文書者，依偽造、變造文書或
登載不實事項或使登載不實事項之規定處斷。
刑法第339條（普通詐欺罪）
意圖為自己或第三人不法之所有，以詐術使人將本人或第三人之
物交付者，處五年以下有期徒刑、拘役或科或併科一千元以下罰
金。
┌───────────────────────────────────────────────┐
│附表：                                                                                        │
├──────┬─────────────┬─────────────┬───────┬────┤
│相關變更條文│行為時法（下稱舊法）之內容│裁判時法（下稱新法）之內容│比  較  理  由│備    註│
├──────┼─────────────┼─────────────┼───────┼────┤
│【罰金刑貨幣│依法律應處罰金、罰鍰者，就│中華民國94年1 月7 日法修正│刑法之貨幣單位│經依現行│
│單位之變更】│其原定數額得提高為2 倍至10│施行後，刑法分則編所定罰金│由「元（指銀元│法規所定│
│罰金罰鍰提高│倍（刑法乃係定明10倍）。第│之貨幣單位為新臺幣。94年1 │）」變更為「新│貨幣單位│
│標準條例第1 │1 條所定得提高倍數之規定，│月7 日刑法修正時，刑法分則│臺幣」，且刑法│折算新臺│
│條前段、第5 │於本條例修正後制定之法律，│編未修正之條文定有罰金者，│分則之罰金數額│幣條例第│
│條→刑法施行│不適用之；本條例修正前公布│自94年1 月7 日刑法修正施行│，亦視該分則先│2 條之規│
│法第1 之1 條│之法律，於本條例修正後修正│後，就其所定數額提高為30倍│前曾修正與否，│定折算後│
│第1 項、第2 │其罰金罰鍰數額或法律經全部│。但72年6 月26日至94年1 月│而分別提高3 或│等值，是│
│項          │修正而其罰金罰鍰數額未予變│7 日新增或修正之條文，就其│30倍。        │新法並未│
│            │更者，亦同。              │所定數額提高為3 倍。      │              │較有利。│
├──────┼─────────────┼─────────────┼───────┼────┤
│【罰金刑最低│罰金：（銀元）1 元以上。  │罰金：新臺幣1000元以上，以│罰金刑之最低度│舊法有利│
│度刑之變更】│                          │百元計算之。              │刑，由銀元10元│。      │
│刑法第33條第│                          │                          │（依前述也提高│        │
│5 款：      │                          │                          │10倍）即新臺幣│        │
│            │                          │                          │30元，提高為新│        │
│            │                          │                          │臺幣1000元。  │        │
├──────┼─────────────┼─────────────┼───────┼────┤
│【牽連犯】  │第55條後段：「犯一罪而其方│（刪除）                  │新法刪除牽連犯│被告之行│
│            │法或結果之行為犯他罪名者，│                          │之規定。      │使偽造私│
│            │從一重處斷。」            │                          │              │文書、詐│
│            │                          │                          │              │欺取財，│
│            │                          │                          │              │依新法須│
│            │                          │                          │              │分論併罰│
│            │                          │                          │              │，依舊法│
│            │                          │                          │              │則僅從一│
│            │                          │                          │              │重論處。│
│            │                          │                          │              │舊法有利│
│            │                          │                          │              │。      │
├──────┼─────────────┴─────────────┴───────┴────┤
│整體比較結果│舊法較為有利。                                                                  │
└──────┴────────────────────────────────────────┘


司法院資訊處製作；財團法人民間司法改革基金會備份。
